【裁判字號】    99,重上更(一),3
【裁判日期】    990803
【裁判案由】    返還無權占有土地
【裁判全文】
臺灣高等法院臺南分院民事判決    99年度重上更(一)字第3號
上  訴  人  丙○○
            甲○○
上二人共同
訴訟代理人  蘇正信  律師
複 代理 人  蔡弘琳  律師
被 上訴 人  乙○○
訴訟代理人  何冠慧  律師
上列當事人間請求返還無權占有土地事件，上訴人對於中華民國
98年7月20日臺灣臺南地方法院第一審判決（98年度重訴字第17
號）提起上訴，本院於99年7月20日言詞辯論終結，判決如下：
    主  文
上訴駁回。
第二審訴訟費用由上訴人負擔。
    事實及理由
甲、被上訴人主張：被上訴人經由原審97年度執字第37022號強
    制執行事件投標買受坐落台南縣永康市○○段566地號土地
    及其上建號321號即門牌號碼台南縣永康市○○街41號房屋
    （含未保存登記之增建物）並於民國（下同）97年12月30日
    取得系爭房地所有權。於被上訴人拍定系爭房屋前，上訴人
    丙○○向訴外人即系爭房地原所有權人吳國生承租系爭房屋
    並直接占有，且將其承租之系爭房屋一樓部分轉租予上訴人
    甲○○，上訴人甲○○再轉租予訴外人施文傑，使訴外人施
    文傑間接占有該屋1樓。上訴人丙○○稱其於93年時在原有
    保存登記之系爭建物1樓後方增建廚房、廁所，2樓至4樓後
    方增建房間及樓梯間，4樓前方增建雨遮，5樓後方增建鐵皮
    雨遮及佛廳等，與系爭房屋原始建物主體無主從輔助效能，
    屬於獨立建物，並屬於其所有，不應併付拍賣。然此增建物
    ，由原審法院民事執行處囑託全方位不動產估價師事務所就
    系爭房地所作之不動產估價報告書可知，其係利用原保存登
    記建物即原主建物之結構體而為增建，與主建物間無任何可
    資區別之標示存在，且與主建物作為一體之使用，而不具構
    造上及使用上之獨立性，自不得獨立為物權之客體，本院97
    年度重抗字第49號裁定亦採相同見解。此外參酌林務局農林
    航空測量所於92年9月29日拍攝系爭不動產之空照圖，以資
    對照地籍圖謄本，可證系爭房屋前半部及後半部於拍攝當時
    均已增建完成，根本非上訴人所言為93年所興建。另上訴二
    人所提之租賃契約縱然屬實，而主張其分受民法第425條所
    有權不破租賃規定之保護，但卻未提出任何證據加以證明其
    有何占有權源，自屬無權占有，被上訴人既為合法取得系爭
    房地所有權之人，自得依民法第767條請求上訴二人返還房
    屋，又上訴人丙○○將系爭一樓店面出租予甲○○，每月收
    取新台幣（下同）30,000元，乃無法律上之原因而受有利益
    ，被上訴人自得請求上訴人丙○○自98年1月1日起至房地返
    還被上訴人之日止，按月給付被上訴人3萬元計算之損害金
    。並聲明：駁回上訴。
乙、上訴人丙○○、甲○○則提出如下之答辯：91年1月訴外人
    王國銘委託代標公司即上訴人丙○○之代理人鄭鍾淇投標取
    得系爭房屋以後，就與王國銘簽訂租建契約，之後王國銘又
    陸續將其轉售給訴外人莊博富及吳國生，上訴人丙○○再與
    此二人換約，而於93年4月5日租得系爭房、地全部，並由上
    訴人丙○○自行出資增、改建，範圍包括系爭建物1至5樓後
    方新建樓梯乙座，及系爭土地後方空地增建一棟具有獨立出
    入口之5樓建物（以下簡稱系爭未保存登記房屋），租期至1
    08年7月31日止，此有二人簽訂之房地租建契約書乙份可稽
    。上訴人丙○○復將系爭房地一樓轉租予另一上訴人甲○○
    使用。上訴人丙○○於91、92年間取得系爭房屋租賃權後，
    即將系爭房屋內部原有樓梯拆除，並於系爭房屋後方與其增
    建之未保存登記房屋前半部中間，新設樓梯乙座共同使用，
    且各樓層均設有獨立門戶，互不相通；另增建未保存登記房
    屋後半部亦另設樓梯乙座，與上述增建房屋前半部亦互不相
    通，並設有獨立出入口，而得對外直接通行；至前後樓梯可
    自5樓前後通行，但此純屬建築方便性，無礙系爭未保存登
    記房屋構造上及使用上之獨立性。是以應認系爭未保存登記
    房屋屬上訴人丙○○於91年、92年時所建而為其所有，而得
    依最高法院30年上字第2203號及71年台上字第4221號判例「
    強制執行中拍賣之不動產為第三人所有者，其拍賣為無效」
    之意旨，認系爭未保存登記房屋不得併付拍賣，被上訴人就
    系爭未保存登記房屋並未因此取得所有權。復按民法第425
    條規定之適用，固以讓與租賃物之所有人為出租人為其要件
    ，然第三人如得所有人同意而為出租時，仍得類推適用該條
    之規定，最高法院84年台上字第163號判例意旨可資參照。
    上訴人丙○○事前既已取得訴外人吳國生同意轉租，故次承
    租人即另一上訴人甲○○因而取得租賃物之使用權源，解釋
    上自得類推適用民法第425條之規定，主張其租賃契約不因
    系爭房地所有權移轉而受影響。並聲明：(一)原判決不利於上
    訴人部分廢棄。(二)上開廢棄部分，被上訴人在第一審之訴及
    假執行之聲請均駁回。(三)第一、二審訴訟費用由被上訴人負
    擔。
丙、下列事項為兩造所不爭執及爭執事項：（見原審卷第79、87
    頁，本院卷第26、27頁）
一、不爭執之事項：
（一）訴外人吳國生於93年4月26日因買賣取得坐落台南縣永康
      市○○段566地號土地及其上建號321號即門牌台南縣永康
      市○○街41號之建物。吳國生於96年4月9日將其所有之系
      爭房地，以買賣為原因，移轉登記與訴外人林盛隆即林家
      明。林盛隆於96年4月9日以系爭房地為向彰化商業銀行股
      份有限公司（下稱彰化銀行）借款之擔保，設定12,600,0
      00元之最高限額抵押權予彰化銀行。林盛隆於96年4月17
      日向彰化銀行借款10,500,000元，自96年11月17日起未繳
      納本息，彰化銀行乃向原審法院民事執行處聲請拍賣抵押
      物，經原審法院民事執行處97年度司拍字第45號民事裁定
      准予拍賣抵押物。
（二）彰化銀行於97年5月20日向原審法院民事執行處具狀聲請
      強制執行，原審法院民事執行處以97年度執字第37022號
      債權人彰化銀行等與債務人林家明即林盛隆間拍賣抵押物
      強制執行事件，進行系爭房地拍賣程序。原審法院民事執
      行處囑託全方位不動產估價師事務所於97年7月9日曾會同
      會勘系爭房地，並作成不動產估價報告書乙份。
（三）吳國生於97年7月9日以系爭建物1至4樓後半段、後方樓梯
      及5樓鐵厝等未保存登記部分，係第三人於93年7、8月間
      所增建完成，彰化銀行設定抵押權範圍，並未包含該未保
      持登記之增建物為由，具狀聲明異議。原審法院民事執行
      處於97年9月8日裁定（97年度執字第37022號）駁回吳國
      生之聲明異議。
（四）丙○○於97年8月22日以彰化銀行為被告，提起第三人異
      議之訴。嗣該第三人異議之訴於97年10月14日撤回。
（五）丙○○於97年9月17日以系爭增建建物為其所有為由，向
      原審法院民事執行處具狀聲明異議，原審法院民事執行處
      於97年10月2日裁定（97年度執字第37022號）駁回丙○○
      之聲明異議。丙○○於97年10月13日就原審法院民事執行
      處97年度執字第37022號裁定提起抗告。本院於97年11月2
      6日以97年度重抗字第49號民事裁定駁回丙○○之抗告。
（六）系爭房地於97年12月8日進行第三次拍賣時，由被上訴人
      以8,860,000元拍定，並於98年12月30日辦理所有權移轉
      登記。
二、爭執事項：
（一）系爭增建建物是否為上訴人丙○○所增建？
（二）系爭增建建物與主建物間於構造上及使用上是否具有獨立
      性，而得獨立為物權之客體？
（三）業經確定裁定所判斷之事項，得否再為相反之主張？
（四）上訴人是否有權占有系爭房地？
丁、得心證之理由：
一、上訴人丙○○主張其於91年、92年間即透過他人而取得系爭
    房屋之占有，並自行增建系爭未保存登記房屋，其既為增建
    人且和系爭房屋之所有人間成立租賃契約，自得本於其使用
    權限而為合法轉租，而使另一上訴人甲○○合法取得系爭房
    屋一樓之使用權。又其增建部分具有構造上及使用上之獨立
    性，而為獨立之不動產，於系爭房屋遭查封拍賣時，自不得
    將其系爭未保存登記房屋列入，而查封拍賣云云；惟為被上
    訴人所否認，並以前詞置辯。是本件所應審究者為：(一)系爭
    增建建物是否為上訴人丙○○所增建且與主建物間於構造上
    及使用上具有獨立性，而得獨立為物權之客體？(二)業經確定
    裁定所判斷之事項，得否再為相反之主張？(三)上訴人是否有
    權占有系爭房地？茲析述如后：
（一）系爭增建建物是否為上訴人丙○○所增建且與主建物間於
      構造上及使用上具有獨立性，而得獨立為物權之客體？
    1.原審法院民事執行處97年度執字第37022號拍賣抵押物強
      制執行事件，所拍賣之標的範圍，除坐落台南縣永康市○
      ○段566地號土地，及其上建號321號即門牌號碼台南縣永
      康市○○街41號房屋主建物及陽台外，尚包含增建之(1)1
      樓後面面積47.96平方公尺、(2)2至4樓房間面積166.11平
      方公尺、(3)4樓前面雨遮面積8.8平方公尺、(4)5樓鐵皮屋
      面積110.46平方公尺等未保存登記之增建物，鑑價結果全
      部建物估價共計5,925,000元，原審法院民事執行處依建
      物第一次拍賣底價拍賣無法賣出，經二次減價後於第三次
      拍賣時，由被上訴人以8,860,000元得標，此經本院調閱
      原審97年度執字第37022號拍賣抵押物強制執行事件卷宗
      核閱屬實，是上揭四部分之增建係經拍賣而由被上訴人取
      得。上訴人頂多僅係在內部多加裝潢而已。
    2.上訴人於原審98年5月26日民事陳報狀附系爭房屋示意圖
      ，經本院於99年4月9日至系爭房屋勘驗，並比對附圖結果
      ，通往2樓樓梯是由正興街巷道進入，樓梯間有門可以進
      入1 樓雜物間，雜物間與店舖中間有一扇門可相通，雜物
      間後面有衛浴設備，增建部分2至4樓A、B部分為實壁無法
      相通，A部分可由前面大武街出入，B部分2、3、4樓各有
      一房間，與前面不相通，5樓前面為佛堂，與B部分建物相
      通，B部分2、3、4樓房間需由另一樓梯出入銜接正興街巷
      道，但亦可經由1樓後門通往店面，此有勘驗筆錄在卷足
      稽（見本審卷第42頁）。則觀諸上揭建物現場實況，增建
      部分2至4樓A、B部分為實壁無法相通，5樓前面佛堂，與B
      部分建物可相通等，既均係利用原主建物之結構體而為增
      建，與主建物間無任何可資區別之標示存在，且與主建物
      作為一體使用，而不具構造上及使用上之獨立性，自不得
      獨立為物權之客體，原主建物之所有權因而擴張。雖上訴
      人丙○○主張其將系爭房屋內部原有樓梯拆除，並於系爭
      房屋後方與其增建之未保存登記房屋前半部中間，新設樓
      梯乙座共同使用，且各樓層均設有獨立門戶，互不相通；
      另增建未保存登記房屋後半部亦另設樓梯乙座，與上述增
      建房屋前半部亦互不相通，並設有獨立出入口，而得對外
      直接通行；至前後樓梯可自5樓前後通行，但此純屬建築
      方便性，無礙系爭未保存登記房屋構造上及使用上之獨立
      性。然查2樓至4樓後方增建之B部分，5樓之佛堂及樓梯間
      等，係分別位於主建物之後側及上方，部分牆壁及支柱均
      依附於主建物而建築，且增建之樓梯乃係上訴人丙○○將
      主建物原樓梯改建成浴室後另為增建，與主建物相連成一
      體性，縱因有隔間為不同使用，亦僅屬整棟建物內部之隔
      間規劃，要不影響主建物及增建物之整體性；另2樓至4樓
      後方增建之房間及樓梯間，雖有增建後門可得出入，惟該
      出入口係位於主建物後方，緊臨供人步行逃生之防火巷，
      並非正常獨立之出入口，此亦有全方位不動產估價師事務
      所就系爭房地所作之不動產估價報告書所附之相片6幀可
      證（見原審97年度執字第37022號卷）。況若不為增建原
      主建物亦留有後門可供出入，顯見系爭增建之建物不具使
      用上及構造上之獨立性，至為灼然。
    3.上訴人丙○○另主張，91年1月訴外人王國銘委託代標公
      司即上訴人丙○○之代理人鄭鍾淇投標取得系爭房屋以後
      ，就與王國銘簽訂租建契約，之後王國銘又陸續將其轉售
      給訴外人莊博富及吳國生，上訴人丙○○再與此二人換約
      ，而於93年4月5日租得系爭房、地全部，並由上訴人丙○
      ○自行出資增、改建，是以系爭增建部分之所有權應歸屬
      予伊。按當事人主張有利於己之事實者，就其事實有舉證
      之責任，民事訴訟法第227條前段定有明文。上訴人丙○
      ○既主張其應享有系爭增建部分之所有權，則就此權利發
      生之事實，即應負舉證責任。然則其於本院審理時，卻稱
      其與訴外人王國銘有簽訂租建之書面契約，但沒有保留（
      見本審卷第99頁），其既無法舉證以實其說，所辯自無可
      取。上訴人所提之林務局農林航空測量所於92年9月29日
      拍攝系爭不動產之空照圖，已拍得系爭增建部分有空照圖
      為證，則系爭增建部分於該拍攝日之前即已存在應無疑義
      ，而上訴人丙○○取得租賃契約在後，益證上訴人丙○○
      應非系爭未保存登記房屋之增建人。
（二）業經確定裁定所判斷之事項，得否再為相反之主張？
      系爭增建部分並非獨立之物權客體，已如上述，此之事實
      於上訴人就系爭房屋執行拍賣事件，聲明異議時，業經本
      院於97年度重抗字第49號裁定中依實務見解及民法第811
      條規定，認定系爭增建之建物應認屬主建物之附屬物，不
      得獨立為物權客體，其所有權應歸於消滅，被附屬之原主
      建物所有權範圍亦因而擴張，執行法院自可併付拍賣，並
      於拍定後一併點交，且已確定。按裁定經宣示後，為該裁
      定之法院、審判長、受命法官或受託法官受其羈束；不宣
      示者，經公告或送達後受其羈束。但關於指揮訴訟或別有
      規定者，不在此限，民事訴訟法第238條定有明文。故除
      關於指揮訴訟或法律別有規定外，裁定於生效後亦與判決
      相同有其羈束力，而裁定發生羈束力時，受羈束者不僅係
      為該裁定之法院、審判長、受命法官或受託法官，即當事
      人亦受該裁定羈束（最高法院74年度台抗字第465號判決
      意旨參照）。是以，被上訴人業經由拍賣程序取得系爭建
      物之所有權，且包含系爭增建建物在內，上訴人亦應受前
      揭確定裁定之羈束，不得再為相反之主張。
（三）上訴人是否有權占有系爭房地？
      上訴人丙○○復主張基於其與訴外人吳國生之租賃契約（
      下稱系爭租賃契約），縱系爭房屋因買賣而轉讓所有權予
      被上訴人，其亦得依民法第425條主張所有權不破租賃，
      而得繼續占有系爭房屋而為使用。另一上訴人甲○○既為
      次承租人，且其有合法轉租權，自得併同主張。惟按出租
      人於租賃物交付後，承租人占有中，縱將其所有權讓與第
      三人，其租賃契約，對於受讓人仍繼續存在。前項規定，
      於未經公證之不動產租賃契約，其期限逾五年或未定期限
      者，不適用之。民法第425條定有明文。審究系爭租賃契
      約（見原審卷第27頁），依其內容所載，其承租之範圍在
      「台南縣永康市○○段566地號（如附圖所示含空地部分
      ）及門牌號碼台南縣永康市○○街41號（建號第321號-附
      圖所示斜線部分）房屋」；其租賃目的在「修繕增建」，
      亦即除增建外，另有修繕，其中增建部分即上揭增建範圍
      建物之新建，非上訴人所興建已如前述，至於修繕部分，
      自係指原有建物之修繕而言，顯見上訴人丙○○並未因此
      租賃契約對於系爭房屋取得占有使用權限。再者系爭租賃
      契約未經上訴人丙○○提出經公證之證明且其中第3條明
      定租期為15年，依據民法第425條規定，上訴人丙○○自
      不得主張所有權不破租賃，而得繼續占有系爭房屋而為使
      用。另一上訴人甲○○情形相同，自亦不得主張乃屬當然
      買賣不破租賃，而得繼續占有系爭房屋而為使用。
二、綜上所述，系爭未保存登記房屋係利用原主建物之結構體而
    為增建，並無具備構造上及使用上之獨立性，非獨立之不動
    產，原審法院民事執行處執行系爭建物拍賣時，將之併附拍
    賣並無不當，被上訴人標得系爭房屋，對於未保存登記房屋
    自亦取得所有權。上訴人丙○○無法舉證證明系爭未保存登
    記房屋為其增建，上訴人繼續占有系爭房屋而為使用，被上
    訴人之所有權即受有侵害。又上訴人丙○○每月向上訴人甲
    ○○收取3萬元之租金，為不當得利，被上訴人自得請求返
    還，故被上訴人依物上請求權及因無法律原因而使用系爭房
    屋所衍生之不當得利，請求上訴人丙○○將系爭房屋騰空返
    還被上訴人，並自98年1月1日起至將系爭房屋返還被上訴人
    之日止，按月給付被上訴人30,000元，為有理由，應予准許
    。原審就上開應准許之部分，為上訴人敗訴之判決並駁回假
    執行之聲請，核無不合。上訴人指摘原判決不當，求予廢棄
    ，為無理由，應予駁回。
三、本件因事證已臻明確，兩造其餘攻擊、防禦方法及所為之立
    證，經核與判決之結果不生影響，無庸逐一論述之必要，併
    予敘明。
據上論結，本件上訴為無理由，依民事訴訟法第449條第1項、第
78條、第85條第1項前段，判決如主文。
中    華    民    國    99    年    8     月     3    日
                  民事第三庭    審判長法  官    黃崑宗
                                      法  官    張世展
                                      法  官    蘇重信
上為正本係照原本作成。
如不服本判決，應於收受送達後20日內向本院提出上訴書狀，其
未表明上訴理由者，應於提出上訴後20日內向本院補提理由書狀
（均須按他造當事人之人數附繕本）上訴時應提出委任律師或具
有律師資格之人之委任狀；委任有律師資格者，另應附具律師資
格證書及釋明委任人與受任人有民事訴訟法第466條之1第1項但
書或第2項（詳附註）所定關係之釋明文書影本。
中    華    民    國    99    年    8     月     3    日
                                      書記官    陳嘉琍
【附記】
民事訴訟法第466條之1：
(1)對於第二審判決上訴，上訴人應委任律師為訴訟代理人。但上
  訴人或其法定代理人具有律師資格者，不在此限。
(2)上訴人之配偶、三親等內之血親、二親等內之姻親，或上訴人
  為法人、中央或地方機關時，其所屬專任人員具有律師資格並
  經法院認為適當者，亦得為第三審訴訟代理人。
民事訴訟法第466條之2第1項：
  上訴人無資力委任訴訟代理人者，得依訴訟救助之規定，聲請
  第三審法院為之選任律師為其訴訟代理人。

司法院資訊處製作；財團法人民間司法改革基金會備份。
